【裁判字號】    97,竹小,226
【裁判日期】    970704
【裁判案由】    清償債務
【裁判全文】
臺灣新竹地方法院民事小額判決         97年度竹小字第226號
原      告  皇和貿易有限公司
                        樓
法定代理人  丁○○
訴訟代理人  丙○○
被      告  儲源企業股份有限公司
兼法定代理  乙○○
人                    208巷.
被      告  甲○○
                        弄16.
            庚○○
            己○
前列五人共同
訴訟代理人  戊○○
上列當事人間清償債務事件，本院於民國97年6月19日辯論終結
，判決如下：
    主      文
原告之訴駁回。
訴訟費用新臺幣壹仟元由原告負擔。
    事實及理由
一、原告起訴主張：
（一）被告儲源公司及其法定代理人即被告乙○○於民國（下同
      ）88年間，向原告訂購不銹鋼材料，並於88年7月5日簽發
      到期日88年8月15日，票號371468，面額新台幣（下同）5
      萬元，指定原告公司為受款人之本票1紙交付，詎屆期未
      獲支付，原告曾以桃園一支郵局第504號存證信函催討，
      惟被告拒不履行，爰依買賣關係請求被告儲源公司及其法
      定代理人乙○○連帶給付原告系爭貨款5萬元，及自88 年
      8月16日起至清償日止，按年息百分之6計算之利息。
（二）次按公司資產顯有不足抵償其所負債務時，除得依第282
      條辦理者外，董事會應即聲請宣告破產；公司負責人對於
      公司業務之執行，如有違反法令致他人受有損害時，對他
      人應與公司負連帶賠償之責，公司法第211條第2項、第23
      條第2項定有明文。查被告儲源公司於88年間負欠原告系
      爭貨款當時，公司虧損達資產為零，顯有不足抵償其所負
      債務時，除得依第282條辦理者外，董事會應即聲請宣告
      破產，惟時任公司負責人之被告乙○○，違反聲請破產義
      務，違背公司法第211條第2項之規定，復於業務之執行，
      向原告公司負欠系爭貨款，致原告公司受有5萬元利息損
      失。依公司法第23條之規定，被告儲源公司及其法定代理
      人即被告乙○○，對原告應負連帶賠償責任。
（三）被告清算人汪淑英、庚○○、被告監察人己○，違反應行
      清算義務，亦應依公司法第23條、第95條之規定，負損害
      賠償責任：
      按解散之公司除因合併、分割或破產而解散外，應行清算
      ；公司經中央主管機關撤銷或廢止登記者，準用前三條之
      規定；公司之清算，以董事為清算人；公司之經理人或清
      算人，股份有限公司之發起人、監察人、檢查人、重整人
      或重整監督人，在執行職務範圍內，亦為公司負責人；清
      算人應以善良管理人之注意處理職務，倘有怠忽而致公司
      發生損害時，應對公司負連帶賠償之責任；其有故意或重
      大過失時，並應對第三人負連帶賠償責任，公司法第24條
      、第26條之1、第322條第1項前段、第8條第2項、第95條
      分別定有明文。查被告儲源公司業經經濟部以89年5月6日
      經授中字第89550269號公告撤銷登記。被告乙○○為被告
      儲源公司之法定代理人，被告汪淑英、庚○○為被告儲源
      公司之董事，被告己○為被告儲源公司之監察人，均為被
      告儲源公司之清算人，卻違反公司法第24條應行清算之義
      務，且清算人不於規定期限內清算完結者，顯其有故意或
      重大過失情事，應依公司法第23條、第95條規定，對原告
      負連帶賠償責任。
（四）被告提出短期時效之抗辯，原告認為並不合理，本件消滅
      時效應為15年。按一般買賣價金之請求權時效為15年，民
      法第125條前段定有明文，且時效完成後請求權並不消滅
      。查被告儲源公司及其法定代理人乙○○於88年7月5日負
      欠原告買賣價金，至96年12月24日支付命令送達對造時，
      未滿15年，依民法第125條前段規定，原告自得依法行使
      買賣價金之請求權。
（五）為此聲明：
  １、被告儲源公司、乙○○應連帶給付原告5萬元，及自88年8
      月16日起至清償日止，按年息百分之6計算之利息。
  ２、被告汪淑英、庚○○、己○應連帶賠償原告5萬元，及自
      88年8月16日起至清償日止，按年息百分之6計算之利息。
三、被告儲源公司積欠原告5萬元貨款並不爭執，惟以原告之買
    賣價金請求權已因2年時效不行使而消滅等語，資為抗辯，
    並聲明：原告之訴駁回。
四、本院之判斷：
（一）原告請求被告儲源公司、乙○○依買賣之法律關係連帶給
      付原告5萬元及自88年8月16日起至清償日止，按年息百分
      之6計算之利息部分：
  １、原告主張被告儲源公司及其法定代理人即被告乙○○於88
      年間向其訂購不銹鋼材料，積欠5萬元貨款未付等情，固
      據提出本票1紙及統一發票2紙為證（第21頁），惟前揭統
      一發票抬頭之買受人為儲源公司，本票之發票人亦相同，
      顯見買賣關係存在於原告與被告儲源公司間，至被告乙○
      ○僅為該公司之董事長，對外代表儲源公司為法律行為，
      原告以被告乙○○亦為系爭買賣之主體而訴請買賣價金，
      顯非有理。
  ２、按商人、製造人、手工業人所供給之商品及產物之代價，
      其請求權因二年間不行使而消滅；時效完成後，債務人得
      拒絕給付，民法第127條第8款、第144條第1項分別定有明
      文。又民法第127條第8款所謂商人所供給之商品代價，係
      指商人所供給其所從事營業項目之商品代價而言，此亦有
      最高法院80年度台上字第236號判決可資參照。本件原告
      自承其公司所從事之營業項目係不銹鋼製造買賣等業務，
      出售與被告之貨品為不銹鋼材料等情（第15頁反面、第66
      頁正面），則系爭貨款請求權自應適用民法第127條有關
      短期時效之規定甚明。查被告儲源公司係於88年7月5日簽
      發系爭本票予原告用以支付系爭貨款，且本票之到期日為
      同年8月15日，則原告之貨款請求權自88年8月15日即可行
      使，惟原告遲至96年10月17日始以桃園一支郵局第504號
      存證信函向被告催討貨款，並於同年12月6日向本院聲請
      支付命令，顯已逾2年之消滅時效，被告自可援用時效消
      滅以為抗辯。
  ３、次按利息、紅利、租金、贍養費、退職金及其他一年或不
      及一年之定期給付債權，其各期給付請求權，因五年間不
      行使而消滅；主權利因時效消滅者，其效力及於從權利，
      民法第126條、第146條前段亦有明文。又從權利以主權利
      之存在為前提，原則上與主權利同其命運，故主權利之移
      轉或消滅，其效力原則上及於從權利。債權請求權如已罹
      於時效而消滅，則其利息請求權，雖尚未罹於時效，亦應
      隨同消滅，最高法院亦著有69年度台上字第4163號判決可
      資參照。查本件原告關於貨款請求權之主權利既已罹於時
      效，則其自88年8月16日起至清償日止，按年息百分之6計
      算之利息請求權，自亦無存在之可言。
  ４、綜上所述，原告之貨款請求權已罹於時效而消滅，被告於
      時效完成後拒絕給付貨款，即屬有據。從而，原告主張本
      於買賣之法律關係，請求被告儲源公司及其法定代理人乙
      ○○連帶給付原告5萬元及自88年8月16日起至清償日止，
      按年息百分之6計算之利息，為無理由，不應准許。
（二）原告主張被告乙○○違反聲請破產義務，應依公司法第23
      條之規定，負損害賠償責任部分：
  １、按當事人主張有利於己之事實者，就其事實有舉證之責任
      ，民事訴訟法第277條前段定有明文。又「公司資產顯有
      不足抵償其所負債務時，除得依第282條辦理者外，董事
      會應即聲請宣告破產」，「公司負責人對於公司業務之執
      行，如有違反法令致他人受有損害時，對他人應與公司負
      連帶賠償之責」，「法人之財產不能清償債務時，董事應
      即向法院聲請破產。不為前項聲請，致法人之債權人受損
      害時，有過失之董事，應負賠償責任，其有二人以上時，
      應連帶負責」，「法人對於其董事或其他有代表權之人因
      執行職務所加於他人之損害，與該行為人連帶負賠償之責
      任」，公司法第211條第2項、第23條、民法第35條、第28
      條分別有明文規定。是原告主張被告乙○○未於88年7月
      間負欠原告貨款5萬元時為儲源公司聲請破產，致原告受
      有損害，自應就被告乙○○執行業務違反法令之事實，負
      舉證之責。
  ２、經查，原告雖主張被告儲源公司於88年7月間虧損資產為
      零，惟並未舉證以實其說，至被告儲源公司是時雖積欠原
      告5萬元貨款未付，惟此或因一時清償不能，或因拒絕給
      付，尚難遽此推定被告儲源公司即有「資產顯有不足抵償
      其所負債務」而應聲請宣告破產之情事。況聲請破產之實
      質要件，除有破產原因外，尚須有多數債權人存在，倘「
      債權人僅有一人，即可依民事訴訟及民事執行程序求得債
      權之清償，而無聲請破產之必要。」最高法院65年臺抗字
      第325號判例著有明文。本件原告亦未舉證證明儲源公司
      另有其他債權人而符合破產宣告之要件，是被告乙○○雖
      身為儲源公司之董事長，縱未為儲源公司聲請宣告破產，
      亦難認有何過失或違反法令之情事。
  ３、次按，「法人之債權人，主張法人之財產不能清償債務，
      其董事未即聲請宣告法人破產，致其債權受損害，而對董
      事請求賠償損害者，應就董事如即時為此聲請，其債權較
      有受償可能之事實，負舉證證明之責，此就民法第35條規
      定之旨趣推之自明」（最高法院62年臺上字第524號判例
      參照），「所謂『損害』，係指如法人之董事有向法院聲
      請破產，則債權人可得全部或部分之清償，因怠於聲請，
      致全未受償或較少受償而言。如公司宣告破產與否，對債
      權人之債權（普通債權）不能受償之結果，仍屬相同，則
      未聲請法院宣告破產，並不增加債權人之損失，此時該法
      人之法定代理人，自不負賠償責任」（最高法院71年度臺
      上字第1043號判決要旨參照）。又依民法第35條規範意旨
      在於公司董事倘若不為公司破產之聲請，可能造成部分債
      權人無法依債權比例分配公司資產而造成損失，因此課以
      有過失之董事，負賠償責任，其責任性質類似代替罰之效
      果，是原告主張儲源公司董事長即被告乙○○怠於向法院
      聲請宣告破產，自應就被告乙○○如「即時」向法院聲請
      破產，「其債權較有受償可能」之事實，負舉證證明之責
      。惟原告就此並未為任何說明或舉證，且原告自承儲源公
      司已無任何資產，則縱被告乙○○聲請宣告儲源公司破產
      ，原告之債權亦不能獲得任何滿足，是以，被告乙○○未
      於88年7月間聲請宣告儲源公司破產，顯與原告之債權未
      能受償之結果間無因果關係。從而，原告主張依公司法第
      23條規定，請求被告乙○○與儲源公司負連帶賠償之責，
      亦非有據。
（三）原告請求被告汪淑英、庚○○、己○，應依公司法第23條
      、第95條之規定連帶賠償原告5萬元及法定遲延利息部分
      ：
  １、按解散之公司除因合併、分割或破產而解散外，應行清算
      ；公司經中央主管機關撤銷或廢止登記者，準用前三條之
      規定；又公司負責人對於公司業務之執行，如有違反法令
      致他人受有損害時，對他人應與公司負連帶責任，分別為
      公司法第24條、第26條之1、第23條所明定。而公司法所
      謂公司業務之執行，指公司負責人處理有關公司之事務而
      言，解散之公司進行清算，亦屬公司負責人執行業務之範
      圍（最高法院65年台上字第3030號判例參照）。次按公司
      法所稱公司負責人，在股份有限公司為董事；又股份有限
      公司之清算，以董事為清算人；監察人不得兼任公司董事
      、經理人或其他職員，分別為公司法第8條第1項、第322
      條第1項、第222條所明定。查被告汪淑英、庚○○均為儲
      源公司之董事，儲源公司業據經濟部以89年5月6日經授中
      字第89550269號公告撤銷登記等情，業據提出公司變登記
      事項卡為證（第53頁），並為被告所不爭，固堪信為真實
      。惟依前開公司變更登記事項卡所載，被告己○係儲源公
      司之監察人，依法亦不得兼任董事一職，是原告主張被告
      己○違反清算義務云云，容有誤會。
  ２、又原告雖主張被告汪淑英、庚○○依法應為儲源公司之清
      算人，違反公司法第24條應行清算之義務，應依公司法第
      23條規定，對原告負連帶賠償責任云云。惟如前所述，公
      司法第23條規定之旨趣，公司負責人之責任，應以該他人
      之受損害與違反規定執行業務有因果關係為前提。是以債
      權人請求賠償損害時，必須證明其受損害與董事不依法完
      結清算或違反法令執行業務有因果關係，否則即應受敗訴
      之判決。本件原告雖依據公司法第23條規定，訴求被告汪
      淑英、庚○○連帶賠償儲源公司積欠其之貨款5萬元，惟
      未證明被告汪淑英、庚○○如依法向法院聲報並完結清算
      ，上開所欠款項即有受償之可能；況原告自承儲源公司已
      無任何資產，則縱經清算程序，原告之債權亦無法受清償
      。從而，依前開說明，原告主張被告汪淑英、庚○○、己
      ○等人應負連帶負賠償責任云云，亦無可採。
（四）綜上所述，原告主張被告儲源公司、乙○○應依買賣之法
      律關係，被告汪淑英、庚○○、己○依公司法第23條之規
      定，應連帶賠償原告5萬元及自88年8月16日起至清償日止
      ，按年息百分之6計算之利息，為無理由，應予駁回。
五、本件事證已臻明確，兩造其餘之攻擊防禦方法及舉證，於判
    決結果均不生影響，爰不一一詳為論述，附此敘明。
六、確定訴訟費用額：本件係小額訴訟判決，應依民事訴訟法第
    436條之19之規定，於裁判時確定訴訟費用額，爰確定訴訟
    費用額如主文第2項所示。
七、據上論結，原告之訴為無理由，依民事訴訟法第436條之23
    、第436條第2項、第78條、第436條之19，判決如主文。
中    華    民    國    97    年    7    月     4     日
                  新竹簡易庭    法  官  楊明箴
以上正本係照原本作成。
如對本判決上訴，非以其違背法令為理由不得為之，且須於判決
送達後20日內以上訴狀記載上訴理由向本院提出上訴狀。
中    華    民    國    97    年    7    月     4     日
                                書記官  龔紀亞


司法院資訊處製作；財團法人民間司法改革基金會備份。
